【裁判字號】    98,訴,2159
【裁判日期】    981126
【裁判案由】    殺人未遂
【裁判全文】
臺灣臺中地方法院刑事判決              98年度訴字第2159號
公  訴  人  臺灣臺中地方法院檢察署檢察官
被      告  乙○○
                    樓之1
選任辯護人  蔡奉典律師
被      告  甲○○
                    之5
選任辯護人  方文獻律師
上列被告等因殺人未遂等案件，經檢察官提起公訴（九十七年度
偵字第二九三三四號），本院判決如下：
    主    文
本件公訴不受理。
    理    由
壹、證據能力方面：
一、按被告以外之人於偵查中向檢察官所為之陳述，除顯有不可
    信之情況者外，得為證據；又按被告以外之人於檢察事務官
    、司法警察官或司法警察調查中所為之陳述，與審判中不符
    時，其先前之陳述具有較可信之特別情況，且為證明犯罪事
    實存否所必要者，得為證據，刑事訴訟法第一百五十九條之
    一第二項、第一百五十九條之二分別定有明文。偵查中對被
    告以外之人（包括證人、鑑定人、告訴人、被害人及共同被
    告等）所為之偵查筆錄，或被告以外之人向檢察官所提之書
    面陳述，性質上均屬傳聞證據。惟現階段刑事訴訟法規定檢
    察官代表國家偵查犯罪、實施公訴，依法其有訊問被告、證
    人及鑑定人之權，證人、鑑定人且須具結，而實務運作時，
    檢察官偵查中向被告以外之人所取得之陳述，原則上均能遵
    守法律規定，不致違法取供，其可信度極高，職是，被告以
    外之人前於偵查中已具結而為證述，除反對該項供述得具有
    證據能力之一方，已釋明「顯有不可信之情況」之理由外，
    不宜以該證人未能於審判中接受他造之反對詰問，即遽指該
    證人於偵查中之陳述不具證據能力。查本件證人吳００、張
    銘郁、賴皇凱、賴韋霖於偵查中所為之陳述，雖屬傳聞證據
    ，然渠等於偵查中所為證言，均經具結，而被告及選任辯護
    人均未能釋明上開陳述有何「顯不可信之情況」，且於客觀
    之外部情狀上，難認有何顯不可信之情狀，依刑事訴訟法第
    一百五十九條之一第二項規定，得為證據。
二、再按被告以外之人於審判外之陳述，雖不符刑事訴訟法第一
    百五十九條之一至第一百五十九條之四之規定，而經當事人
    於審判程序同意作為證據，法院審酌該言詞陳述或書面陳述
    作成時之情況，認為適當者，亦得為證據。當事人、代理人
    或辯護人於法院調查證據時，知有第一百五十九條第一項不
    得為證據之情形，而未於言詞辯論終結前聲明異議者，視為
    有前項之同意，刑事訴訟法第一百五十九條之五定有明文。
    核其立法意旨在於傳聞證據未經當事人之反對詰問予以核實
    ，原則上先予排除。惟若當事人已放棄反對詰問權，於審判
    程序中表明同意該等傳聞證據可作為證據；或於言詞辯論終
    結前未聲明異議，基於尊重當事人對傳聞證據之處分權，及
    證據資料愈豐富，愈有助於真實發見之理念，且強化言詞辯
    論主義，使訴訟程序得以順暢進行，上開傳聞證據亦均具有
    證據能力。查：本判決除上揭所述外，下列所引之被告以外
    之人於警詢所為之陳述及卷內其他書證（供述證據部分），
    查無符合同法第一百五十九條之一至之四等前四條之情形，
    檢察官、被告及選任辯護人於本院準備程序中均表示對該等
    傳聞證據之證據能力均不爭執，並於本院審理時並未就卷內
    其他證據資料之證據能力有所爭執，且迄本院言詞辯論終結
    前，均未主張有刑事訴訟法第一百五十九條第一項不得為證
    據之情形，是應認已同意卷內證據均得作為證據，且經本院
    審酌上開傳聞證據作成時，較無人情施壓或干擾，亦無不當
    取證之情形，認為以之作為本案之證據亦屬適當，是上揭傳
    聞證據自具有證據能力，合先敘明。
貳、實體方面：
一、公訴意旨略以：被告乙○○因綽號「多多」之友人與證人張
    銘郁發生糾紛，乃於民國九十七年十二月五日晚上十一時許
    ，與張銘郁相約在臺中市南屯區○○○路三二五號之7-11便
    利商店談判。被告乙○○遂聯絡被告甲○○、證人王俋幀及
    綽號「阿蟲」真實姓名年籍不詳之男子，由「阿蟲」駕駛車
    牌號碼三二０一－ＬＧ號黑色自小客車搭載被告乙○○、甲
    ○○，證人王俋幀則搭乘綽號「阿全」真實姓名年籍不詳之
    成年男子所騎乘之車號不詳機車，一同前往前開7-11便利商
    店。翌日即九十七年十二月六日凌晨０時十分許，證人張銘
    郁駕駛車牌號碼一二五七－ＳＣ號自小客車停靠在前開7-11
    便利商店附近，證人賴韋霖則駕駛車牌號碼八八九五－ＷＡ
    號自小客車搭載被害人吳００停靠在向上南路與大英西一街
    口附近，被害人即少年吳００（八十年五月生，其餘年籍詳
    卷）於下車詢問證人張銘郁是否要購物後，即走向前開7-11
    便利商店。此時，被告乙○○、甲○○竟共同基於殺人之犯
    意聯絡，趁被害人吳００前往便利商店之際，駕駛車牌號碼
    三二０一－ＬＧ號黑色自小客車插入證人賴韋霖及張銘郁所
    駕駛之車輛間，各自持一把西瓜刀（均未扣案）下車，由被
    告乙○○持刀指向被害人吳００，對被害人吳００及便利商
    店前其他人喝稱：「是你要冤家（臺語）」，被害人吳００
    隨答稱：「不是我」，證人張銘郁見狀，即駕駛前開車牌號
    碼一二五七－ＳＣ號自小客車趨前欲隔開被告乙○○、吳０
    ０，然乙○○閃過後，仍持刀站在被害人吳００面前。被害
    人吳００恐遭乙○○砍傷，遂上前以雙手抓住乙○○，乙○
    ○即持刀砍傷被害人吳００右前臂，致被害人吳００受有右
    前臂深部撕裂傷（十公分乘五公分乘五公分）合併肌肉肌腱
    斷裂及尺骨開放性骨折等傷害，然被害人吳００仍緊抓乙○
    ○不放，證人王俋幀（另經檢察官為不起訴處分）即持安全
    帽敲擊被害人吳００頭部一下，隨即離開。被告甲○○則持
    刀自被害人吳００左側砍向被害人吳００頭部，被害人吳０
    ０見狀乃本能舉起手臂阻擋，然被害人吳００左後腦頭皮仍
    被削去，受有頭皮撕裂傷合併皮膚缺損（七公分乘一公分乘
    ０．五公分），被告甲○○仍繼續持刀砍殺被害人吳００，
    致被害人吳００受有右肘深部撕裂傷合併肌肉斷裂（十公分
    乘五公分乘五公分）之傷害。被害人吳００見遭被告乙○○
    、甲○○圍砍，欲轉身逃離卻趴倒在地，被告乙○○、甲○
    ○再接續殺人犯意，分持西瓜刀砍殺被害人吳００之右背部
    、右臀部，致被害人吳００受有右背部深部撕裂傷合併肌肉
    斷裂（十公分乘五公分乘五公分）、右臀部深部撕裂傷合併
    肌肉斷裂（二十公分乘十公分乘十公分）等傷害。被告乙○
    ○、甲○○見吳００倒地不起始停手，乘坐前開三二０一－
    ＬＧ黑色自小客車逃逸，並將西瓜刀棄置於臺中市○區○○
    街二九七號旁。嗣被害人吳００經證人賴韋霖送往林新醫院
    急診救治，始脫離險境而未死亡。因認被告乙○○、甲○○
    係共犯刑法第二百七十一條第二項、第一項之殺人未遂罪嫌
    等語。
二、本件公訴人認被告乙○○、甲○○涉有共同殺人未遂之犯行
    ，無非係以：被告乙○○、甲○○於上開時、地分持西瓜刀
    砍殺證人即被害人吳００（下稱證人吳００），致證人吳承
    翰受有右前臂深部撕裂傷（十公分乘五公分乘五公分）合併
    肌肉肌腱斷裂及尺骨開放性骨折、頭皮撕裂傷合併皮膚缺損
    （七公分乘一公分乘０．五公分）、右背部深部撕裂傷合併
    肌肉斷裂（十公分乘五公分乘五公分）、右臀部深部撕裂傷
    合併肌肉斷裂（二十公分乘十公分乘十公分）、右肘深部撕
    裂傷合併肌肉斷裂（十公分乘五公分乘五公分），業據被告
    乙○○、甲○○供述在卷，並有林新醫院診斷證明書、證人
    吳００之急診照片四張及現場採證照片在卷可稽。依證人吳
    承翰受傷情形觀之，被告乙○○、甲○○先後砍殺證人吳承
    翰至少五刀以上，且證人吳００所受之傷勢並非淺表之撕裂
    傷，而是深層之撕裂傷。而案發時正值冬天，證人吳００所
    穿著之外套、Ｔ恤、皮帶、牛仔褲亦因被告乙○○、甲○○
    之砍殺而破損、斷裂等情，另有證人吳００遭砍當日所穿衣
    物照片十三張附卷可佐。可知被告乙○○、甲○○持刀攻擊
    證人吳００時，力道甚猛，絕非輕微劃過。另被告甲○○既
    非幼弱無知之徒，對其手持鋒利刀械砍擊證人吳００頭部將
    足以危及其生命乙節，當有所預見，詎其仍自證人吳００左
    側朝頭部揮砍，且先後砍擊數刀，足見被告甲○○確實有致
    吳００於死之犯意。又證人吳００右背部及右臀部之撕裂傷
    所在位置，固無重要臟器，然此二處撕裂傷設若持續出血，
    而未及時就醫失血達一定程度，仍有產生失血性休克及潛在
    生命危險。倘被告乙○○、甲○○之意僅止於傷害而無取證
    人吳００性命之意，則於證人吳００倒地後，其表達不滿情
    緒之目的已達，當可立即罷手，殊無必要在證人吳００負傷
    逃離倒地之際，持續輪番以西瓜刀砍殺證人吳００背部、臀
    部，直至證人吳００不支趴在地上始離去。且若被告乙○○
    、甲○○僅係單純欲教訓證人吳００，大可隨手執附近可用
    之物襲擊，亦何需手持西瓜刀之利器行兇。被告乙○○、甲
    ○○於行兇時確實有殺人故意，應甚明顯等語，為其主要論
    據。
三、訊據被告乙○○、甲○○固坦承於上開時、地，分持西瓜刀
    砍傷證人吳００之事實，惟堅詞否認有何殺人未遂之犯行。
    被告乙○○辯稱：當天到現場伊就下車，先問一個不認識的
    人是你找我們嗎，他說沒有，後來證人吳００走過來，伊問
    他也說不是，當轉身要走的時候證人吳００就過來抱住伊，
    被證人吳００用拳頭打，伊就砍證人吳００的屁股一刀，隨
    即離開現場云云；被告甲○○辯稱：對方與我們之前就有發
    生口角，一直要找我們出來，到場後伊看到證人吳００抱住
    被告乙○○，為了要讓證人吳００放開被告乙○○，就動手
    砍證人吳００同一手兩刀，證人吳００閃躲時不小心砍到頭
    皮，伊是要砍證人吳００的手，之後又砍證人吳００屁股一
    刀，隨即離開現場云云。經查：
（一）被告乙○○、甲○○共同於九十七年十二月六日凌晨０時
      十分許，在臺中市南屯區○○○路三二五號之7-11便利商
      店外，各持一把西瓜刀（均未扣案）揮擊證人吳００之手
      臂、背部、臀部等處，並傷及頭皮，證人吳００因此受有
      右前臂深部撕裂傷（十公分乘五公分乘五公分）合併肌肉
      肌腱斷裂及尺骨開放性骨折、頭皮撕裂傷合併皮膚缺損（
      七公分乘一公分乘０．五公分）、右背部深部撕裂傷合併
      肌肉斷裂（十公分乘五公分乘五公分）、右臀部深部撕裂
      傷合併肌肉斷裂（二十公分乘十公分乘十公分）、右肘深
      部撕裂傷合併肌肉斷裂（十公分乘五公分乘五公分）等情
      ，迭據被告乙○○、甲○○於警詢、偵查中及本院審理時
      坦承不諱，核與證人吳００於警詢、偵查中及本院審理時
      所證述之情節大致相符，另證人賴韋霖、賴皇凱、張銘郁
      於警詢、偵查中及本院審理時亦證稱當日係被告乙○○、
      甲○○二人持刀揮擊證人吳００無訛，復有林新醫院九十
      七年十二月八日出具之診斷證明書、臺中市警察局第四分
      局刑案現場採證相片十三張、現場照片五張、林新醫院九
      十七年十二月二十四日出具之診斷證明書、內政部警政署
      刑事警察局九十八年一月十九日刑醫字第０九七０一九四
      三二一號鑑驗書、證人吳００案發當天所穿著衣物照片十
      三張、林新醫院九十八年四月十四日林醫仁字第０九八０
      ０００一七六號函檢送之證人吳００病歷資料等在卷足憑
      。足認被告乙○○、甲○○之此部分之自白與事實相符，
      堪可採信。
（二）雖公訴人認被告乙○○、甲○○分持西瓜刀揮擊證人吳承
      翰之手臂、背部、臀部、頭部等處，係基於殺人犯意而為
      之。然按殺人與傷害之區別，應以有無殺意為斷，其受傷
      之多寡及是否為致命部位，輕重如何，使用之工具，有時
      雖可藉為認定有無殺意之參考，究不能據為絕對標準，最
      高法院十八年上字第一三０九號、十九年上字第七一八號
      、二十年非字第一０四號判例及八十四年度台上字第四０
      三號判決均可供參照。另按殺人未遂之成立，以有殺害他
      人生命之故意，著手於殺人之實行而未發生死亡之結果為
      要件；倘無使人喪失生命之故意，僅在使其身體、健康受
      到傷害，則為傷害罪。故殺人未遂、傷害之區別，端賴行
      為人行為時，究出於殺人或傷害之犯意而定。至殺人犯意
      之存否，固係隱藏於行為人內部主觀之意思，被害人傷痕
      之多寡、受傷處所是否即為致命部位、傷勢輕重程度、加
      害人下手情形、所用兇器為何，並與被害人曾否相識、有
      無宿怨等情，雖不能執為區別殺人與傷害之絕對標準，然
      仍非不得盱衡審酌事發當時情況，觀其行為動機，視其下
      手情形、用力輕重、砍向部位之手段，佐以其所執兇器、
      致傷結果、與被害人之關係暨行為後之情狀等予以綜合觀
      察論斷。查：
  １、被告乙○○、甲○○與證人吳００間原不熟識，亦無仇恨
      ，僅被告乙○○之綽號為「多多」之女性友人（下稱「多
      多」）與證人張銘郁間前曾有糾紛乙情，此據被告乙○○
      、甲○○於警詢及偵查中供明在卷，且與證人張銘郁於警
      詢、偵查中及本院審理時之證述相符。則被告乙○○、甲
      ○○於案發前與證人吳００既不熟識且無仇恨，且與其友
      人「多多」起爭執者，並非證人吳００而係證人張銘郁，
      衡情，被告乙○○、甲○○實無僅因友人「多多」與證人
      張銘郁間之細故，而有故意戕害與其二人素無糾紛之證人
      吳００生命之動機及犯意至明。
  ２、又證人吳００雖於警詢時陳稱：「被告甲○○持西瓜刀由
      上往下直砍我的頭部，我就一時反應舉起左手手臂擋住刀
      子保護我的頭部；我認為他們用西瓜刀砍殺我的頭部，就
      是要致我於死。」等語（見九十七年度核退字第三一六三
      號偵查卷第十一、十三頁）；於偵查中指稱：「當時因為
      我雙手抓著被告乙○○，被告甲○○從我的左側跑過來，
      拿刀直接要砍我的頭，我看到他過來，所以趕快舉起我的
      左手擋，所以才會削到我的左後頭皮；我記得被告甲○○
      是從上往下揮，所以我是舉手阻擋等語（見九十七年度偵
      字第二九三三四號偵查卷第十一、十四頁）。然觀之證人
      吳００頭部所受之傷害係為頭皮撕裂傷合併皮膚缺損（七
      公分乘一公分乘０．五公分）之情，此有上開林新醫院之
      診斷證明書及病歷資料可考，顯見證人吳００頭部傷口之
      深度並不深，佐以案發當時，證人吳００以雙手抓著被告
      乙○○，同時欲防衛被告甲○○攻擊之緊急情況下，難免
      會移動身體而閃躲之情，則被告甲○○辯稱當日係因證人
      吳００閃躲身體，而不慎砍到其頭皮等語，尚非全然無據
      。況被告乙○○、甲○○二人在砍擊致證人吳００跌倒後
      ，雖再持刀攻擊證人吳００，惟其等係朝證人吳００之背
      部、臀部等非致命部位揮擊等情，亦據證人吳００、張銘
      郁證述在卷（見九十七年度核退字第三一六三號偵查卷第
      十一頁、九十七年度偵字第二九三三四號偵查卷第十四頁
      ），則若被告乙○○、甲○○果有殺人之犯意，其二人在
      證人吳００倒地後，當可對已無法抵抗、閃躲且近距離之
      證人吳００之頭部或頸部等致命部位，持刀猛力揮擊才是
      ，且果係如此，證人吳００當時所受之傷勢必既深且劇，
      而能一舉斃命，而當不致僅受有背部、臀部等處之傷勢而
      已，足認被告乙○○、甲○○持刀揮砍時，並未對人體致
      命部位之頭、頸為猛力揮擊，而無殺人之犯意甚明。
  ３、再依卷附之診斷證明書之內容觀之，證人吳００受傷之部
      位，除上述頭皮撕裂傷外，其背部、臀部等身體部位均為
      肌肉斷裂之撕裂傷，可徵被告乙○○、甲○○持刀揮砍時
      ，其力道已有節制，應非猛力為之。又證人吳００之右前
      臂、右肘等處，雖亦受有深部撕裂傷合併肌肉肌腱斷裂之
      傷害，右前臂甚達尺骨開放性骨折程度，然此僅堪認被告
      乙○○、甲○○係針對證人吳００之四肢攻擊，並非持刀
      猛擊證人吳００之身體其他致命部位，此益徵被告乙○○
      、甲○○於持刀揮擊證人吳００之時，並無殺害證人吳０
      ０之故意。
  ４、況證人吳００當日遭被告乙○○、甲○○持刀為前述揮砍
      後，尚能撥打電話央請證人賴韋霖返回現場協助就醫等情
      ，業據證人吳００於警詢時證述明確（見九十七年十二月
      七日警詢筆錄），經核證人賴韋霖於警詢時亦證稱：「…
      …之後我有試圖開車追歹徒，後來吳００打電話給我說他
      流很多血，要我先開車送他去醫院，之後我就開車回來載
      吳００先至林新醫院救治。」（見九十七年十二月六日警
      詢筆錄）、「……我當時就開車追歹徒，不久吳００打電
      話給我，要我載他去醫院，我又開車回到臺中市南屯區○
      ○○路三二五號便利超商時，吳００已經被朋友載去醫院
      了。」（見九十七年度核退字第三一六三號偵查卷第三十
      二頁）、於偵查中具結證稱：「……後來他們上車逃逸，
      我們就追，吳００打電話給我，叫我載他去醫院。」（見
      九十七年度偵字第二九三三四號偵查卷第三十二頁）等語
      相符。而證人吳００經送至林新醫院急診時，其意識仍屬
      清醒之情，亦有卷附林新醫院急診病歷（見同上偵查卷第
      五十八頁）足憑，另證人吳００於案發後即九十七年十二
      月六日凌晨送林新醫院急診，施行肌肉及肌腱縫合、傷口
      清創、尺骨開放性復位等手術後住院治療，至同年十二月
      十五日出院，此有上開林新醫院之診斷證明書二份及病歷
      資料存卷可參。綜合上情，足見證人吳００除受有前述刀
      傷外，並無因前述刀傷致其內在之人體其他重要器官如各
      式臟器因此受損而需另為治療或急救，亦無因前述刀傷致
      其失血過多而有意識模糊或力量不從之情。
  ５、綜上所述，被告乙○○、甲○○既與證人吳００原不熟識
      亦無仇恨，實無因友人「多多」與證人張銘郁間之細故，
      而下手殺害證人吳００生命之必要，況被告二人當日持刀
      揮砍證人吳００時，其下手力道亦已有節制、所砍部位亦
      非即刻斃命之處，堪認證人吳００之頭皮撕裂傷，應係閃
      躲被告二人揮砍時，時不慎遭擊中，實非被告二人並非刻
      意攻擊頭部所致，復佐以證人吳００雖受有多處撕裂傷、
      肌肉或肌腱斷裂及骨折等傷害，但傷勢非重，於傷後猶能
      呼叫證人賴韋霖協助就醫，到院時意識清醒，住院十天即
      康復出院各情，堪認被告乙○○、甲○○當日應係各基於
      傷害之犯意，而分持西瓜刀對證人吳００為揮擊，而非基
      於殺人之犯意而為之甚明，是應其二人此部分犯行，應僅
      論以刑法第二百七十七條第一項之普通傷害罪，公訴人認
      被告乙○○、甲○○均係犯刑法第二百七十一條第二項、
      第一項之殺人未遂罪嫌，應有誤會，惟毋庸變更起訴法條
      （按「刑事判決得就起訴之犯罪事實變更檢察官起訴所引
      應適用之法條者，以科刑或免刑判決為限，本件檢察官以
      殺人未遂起訴，經原審審理結果，認為被告所犯實為傷害
      罪，未經合法告訴，則於判決理由欄敘明其理由逕依刑事
      訴訟法第三百零三條第三款諭知不受理判決即可，原無適
      用同法第三百條之餘地，乃原判決於論結欄引用同法第三
      百條，亦有適用法律不當之違法」，最高法院七十一年度
      臺上字第六六００號判決參照）。
四、按告訴乃論之罪，對於共犯之一人告訴或撤回告訴者，其效
    力及於其他共犯。又告訴乃論之罪，於偵查中對於共犯之一
    人撤回告訴者，其效力及於其他共犯，均應為不起訴處分；
    如應不起訴而起訴者，其起訴之程序即屬違背規定，法院應
    諭知不受理之判決，並得不經言詞辯論為之。刑事訴訟法第
    二百三十九條前段、第二百五十二條第五款、第三百零三條
    第一款、第三百零七條分別定有明定。查本件被告二人前開
    犯行，係均犯刑法第二百七十七條第一項之傷害罪，既已認
    定如上，則依同法第二百八十七條前段之規定，本件須告訴
    乃論。又依起訴書犯罪事實所載，本院認定被告二人應係與
    另案被告王俋幀共犯上揭普通傷害犯行，茲因告訴人即證人
    吳００已於九十八年五月十五日檢察官偵查中對共同正犯王
    俋幀撤回告訴，有該訊問筆錄在卷可稽（至告訴人吳００事
    後於本院第一審言詞辯論終結前，另具狀撤回對被告乙○○
    、甲○○二人之告訴即無須再予審酌），其撤回告訴之效力
    應及於其他共犯即本案之被告二人，依前開說明，檢察官對
    於本件被告二人部分，本應為不起訴處分，竟予以起訴，其
    起訴之程序即屬違背規定（最高法院八十二年度臺非字第三
    八０號判決參照），則揆諸上開說明，爰不經言詞辯論，諭
    知不受理之判決。
據上論斷，應依刑事訴訟法第二百三十九條前段、第三百零三條
第一款、第三百零七條，判決如主文。
中    華    民    國    98    年    11    月    26    日
                  刑事第十一庭  審判長法  官  李雅俐
                                      法  官  羅智文
                                      法  官  王世華
以上正本證明與原本無異。
如不服本判決應於收受判決後10日內向本院提出上訴書狀，並應
敘述具體理由；其未敘述上訴理由者，應於上訴期間屆滿後20日
內向本院補提理由書（均須按他造當事人之人數附繕本）「切勿
逕送上級法院」。
告訴人或被害人對於判決如有不服具備理由請求檢察官上訴者，
其上訴期間之計算係以檢察官收受判決正本之日期為準。
                                      書記官  蕭訓慧
中    華    民    國    98    年    11    月    26    日


司法院資訊處製作；財團法人民間司法改革基金會備份。
